臺灣高等法院臺中分院刑事判決
110年度金上訴字第1553號

上  訴  人  
即  被  告  宋家銘



上列上訴人因加重詐欺等案件，不服臺灣苗栗地方法院109年度
訴字第503號中華民國110年6月2日第一審判決（起訴案號：臺灣
苗栗地方檢察署109年度偵緝字第280號），提起上訴，本院判決
如下：
    主  文
上訴駁回。
    事  實
一、宋家銘於民國108年7月間某日，加入微信通訊軟體帳號名稱
    「行雲流水」、「悟空」等人（無證據證明為兒童或少年）
    及羅俊翰（涉犯加重詐欺等罪嫌部分，另經原審以109年度
    訴字第131號判決確定）所屬之詐欺集團，羅俊翰擔任提領
    詐得款項之「車手」，宋家銘擔任收取車手提領款項之「收
    水」（宋家銘涉犯參與犯罪組織罪嫌部分，另經檢察官提起
    公訴) 。宋家銘即與羅俊翰、「行雲流水」、「悟空」及上
    開詐欺集團其他成員，共同意圖為自己不法所有，基於三人
    以上共同詐欺取財及掩飾、隱匿特定犯罪所得去向、所在之
    犯意聯絡，先由詐欺集團其他成員於108年7月12日某時許，
    致電陳雅鈴佯稱網路購物誤設為定期扣款，需依指示至自動
    櫃員機操作為由，致陳雅鈴陷於錯誤，而於同日晚上8 時19
    分許，轉帳新臺幣（下同）29,985元至合作金庫商業銀行00
    00000000000 號帳戶內，並由羅俊翰依「悟空」指示於同日
    下午8時45分許、46分許，在苗栗縣苑裡鎮苑裡車站附近停
    車場向宋家銘拿取上開人頭帳戶提款卡後，至同縣鎮為公路
    65號苑裡鎮農會，以自動櫃員機提領2萬元、9千元（均不含
    手續費），再返回上開停車場交付予宋家銘，宋家銘其後交
    付予「行雲流水」，而製造金流斷點，掩飾、隱匿詐欺犯罪
    所得之去向、所在，宋家銘因而獲得日薪1,500元之報酬。
    嗣陳雅鈴發現受騙報警處理，經警循線查悉上情。
二、案經陳雅鈴訴由苗栗縣警察局通霄分局報告臺灣苗栗地方檢
    察署檢察官偵查起訴。
    理    由
壹、證據能力方面
一、按被告以外之人於審判外之言詞或書面陳述，除法律有規定
    者外，不得作為證據，刑事訴訟法第159條第1項定有明文。
    經查，被告爭執羅俊翰於警詢時所為陳述之證據能力，而上
　　開陳述係屬審判外之言詞陳述，且無刑事訴訟法第159條之2
    、第159條之3所定之例外情形，故依上開規定，羅俊翰於警
    詢時所為之陳述並無證據能力。
二、被告以外之人於偵查中向檢察官所為之陳述，除顯有不可信
    之情況者外，得為證據，刑事訴訟法第159條之1第2項定有
    明文。偵查中對被告以外之人所為之偵查筆錄，或被告以外
    之人向檢察官所提之書面陳述，性質上均屬傳聞證據，惟現
    階段刑事訴訟法規定檢察官代表國家偵查犯罪、實施公訴，
    依法其有訊問被告、證人及鑑定人之權，證人、鑑定人且須
　　具結，而實務運作時，檢察官偵查中向被告以外之人所取得
    之陳述，原則上均能遵守法律規定，不致違法取供，其可信
    度極高，是以被告以外之人前於偵查中所為之證述，除反對
    該項供述得具有證據能力之一方，已釋明「顯有不可信之情
    況」之理由外，不宜遽指該證人於偵查中之陳述不具證據能
    力。經查，羅俊翰於偵查中就被告所涉本案犯行所為之證述
　　(見偵5846號卷第59-63頁；偵1197號卷第23-24頁；偵25754
    號卷第220-221頁、第237-239頁；偵3150號卷第82-84頁）
    ，業由檢察官告以具結之義務及偽證之處罰，經具結而擔保
    其證述之真實性，且無證據顯示係遭受強暴、脅迫、詐欺、
    利誘等外力干擾情形，或在影響其心理狀況致妨礙其自由陳
    述等顯不可信之情況下所為，是證人羅俊翰於偵查中之陳述
    既無顯不可信之情況，依前開說明，自有證據能力。
三、被告雖爭執卷附Google地圖之證據能力，惟Google地圖乃Go
    ogle公司向全球提供的電子地圖服務，地圖包含地標、線條
    、形狀等資訊，提供向量地圖、衛星相片、地形圖等三種視
    圖。製作過程中，不存在人對過去事物常發生之主觀上知覺
    、記憶錯誤之危險，並非供述證據，無傳聞法則之適用，應
    有證據能力。
四、被告以外之人於審判外之陳述，雖不符刑事訴訟法第159條
    之1至第159條之4之規定，而經當事人於審判程序同意作為
    證據，法院審酌該言詞陳述或書面陳述作成時之情況，認為
    適當者，亦得為證據；當事人、代理人或辯護人於法院調查
    證據時，知有同法第159條第1項不得為證據之情形，而未於
    言詞辯論終結前聲明異議者，視為有前項之同意，刑事訴訟
    法第159條之5定有明文。除前開證據能力之判斷以外，本判
    決認定事實所引用之供述證據（含文書證據），檢察官、被
    告於本院準備程序時，均不爭執其證據能力，本院審酌各該
    證據作成時之情況，並無違法不當或證明力明顯過低之瑕疵
    ，認以之作為證據應屬適當，是依刑事訴訟法第159條之5規
    定，均有證據能力。
貳、實體方面
一、訊據被告宋家銘固坦承有擔任詐騙集團「收水」工作之事實
    ，惟矢口否認有何本案加重詐欺及洗錢之犯行，辯稱：羅俊
    翰本案提領之詐欺款項並不是交給我，我當晚在苑裡只是等
    候詐欺集團上手指示，到晚上10點後才在臺中與羅俊翰碰面
    云云。然查：
  ㈠被告於108年7月間某日，加入微信通訊軟體帳號名稱「行雲
    流水」、「悟空」等人（無證據證明為兒童或少年）及羅俊
    翰所屬之詐欺集團，羅俊翰擔任提領詐得款項之「車手」，
    被告擔任收取車手提領款項之「收水」，報酬為日薪1,500
    元等情，業據被告供承在卷（見偵緝280號卷第46-50頁；偵
    25754號第63頁；偵緝966號卷第81-82頁；原審卷第94頁、
    第254頁），核與證人羅俊翰於偵查中及原審審理時具結證
    述之情節相符（見偵5846號卷第59-61頁；原審卷第229頁）
    。
　㈡詐欺集團其他成員先於108年7月12日某時許，撥打電話給告
    訴人陳雅鈴，佯稱其網路購物誤設為定期扣款，需依指示至
    自動櫃員機操作為由，致告訴人陷於錯誤，而於同日晚上8 
    時19分許，轉帳29,985元至合作金庫商業銀行000000000000
    0號帳戶內，並由羅俊翰依「悟空」指示於同日下午8時45分
    許、46分許，在苗栗縣○○鎮○○路00號苑裡鎮農會，持上開人
    頭帳戶提款卡以自動櫃員機提領2萬元、9千元（均不含手續
    費）等情，業經證人即告訴人陳雅鈴於警詢時證述明確（見
    偵5846號卷第29-30頁），核與證人羅俊翰於偵查中及原審
    審理時證述之情節相符（見偵5846號卷第59-61頁；原審卷
    第228頁、第239-240頁），並有苑裡分駐所職務報告、內政
    部警政署反詐騙案件紀錄表、165專線協請金融機構暫行圈
    存疑似詐欺款項通報單、自動櫃員機監視錄影畫面翻拍照片
    、合作金庫商業銀行永和分行110年1月6日合金永和字第109
    0004453號函暨歷史交易明細查詢結果在卷可稽（見偵5846
    號卷第15頁、第39-41頁、第49頁；原審卷第113-115 頁）
    。
  ㈢被告確有為本案加重詐欺及洗錢犯行：
  ⒈證人即共犯羅俊翰業於偵查中具結證稱：當晚被告在苑裡車
    站附近停車場拿提款卡給我，我去苑裡鎮農會領錢後，回到
    停車場交錢給他，他也會將提款卡收回，之後我又坐車到臺
    中領錢等語（見偵5846號卷第60頁）；於原審審理時具結證
    稱：當晚我從竹南車站坐車到苑裡車站，被告在車站附近停
    車場拿提款卡給我並告知密碼後，我走去苑裡鎮農會領錢，
    再回到停車場將全部領的錢及提款卡交給他，間隔約5分鐘
    ，之後我又依指示獨自坐計程車到臺中大甲再次提款等語（
    見原審卷第228-245頁），足見證人羅俊翰對於本案人頭帳
    戶提款卡係由被告提供，且其提領之本案詐欺款項亦係交付
    予被告等情，所為之證述甚為明確，無重大瑕疵，未有前後
    歧異之情，亦未違反一般經驗法則；又證人羅俊翰上開證述
    均經具結擔保其真實性，且被告及證人羅俊翰均陳稱：彼此
    間無仇恨或糾紛等語（見偵5846號卷第19頁；原審卷第166
    頁），衡諸情理，證人羅俊翰應無甘冒偽證罪責而故為虛偽
    不實陳述之可能，是證人羅俊翰上開證述應非任意捏造之詞
    。再酌以證人羅俊翰於偵查中及審理中具結證稱：我於108
    年7月10日至13日間，曾在苗栗、臺中及彰化提款，只有1 
    次因為被告當時遭警方盤查，所以我將提領款項直接交給「
    行雲流水」，其他各次都是交給被告，我不確定該次是在伸
    港、鹿港還是沙鹿，但確定不是在苗栗，也不是從苑裡到臺
    中的那天等語（見偵25754號卷第238 頁；第3150號卷第83
    頁；原審卷第228-229頁、第230頁、第236-239頁、第242-2
    44 頁），核與卷附臺灣彰化地方檢察署108年度偵字第8803
    號等起訴書所示情節相符（見原審卷第131-132 頁），足見
    證人羅俊翰對於提領款項是否係交付予被告乙節，尚得予以
    辨明，益徵其無刻意攀誣被告之情。是證人羅俊翰上開證述
    ，堪可採信。
  ⒉觀諸卷附Google地圖截圖（見原審卷第263-267頁），苑裡車
    站至苑裡鎮農會間距離99公尺，步行時間約1分鐘；苑裡車
    站至臺中市大甲區統一超商甲渭門市間距離4.8公里，車行
    時間約9至16分鐘。又證人羅俊翰於108年7月12日晚上9 時5
    9分許，搭乘計程車至上開超商門市提領他案詐得款項乙節
    ，有監視錄影畫面翻拍照片、臺灣臺中地方法院109年度金
    訴字第333 號判決書在卷可稽（見偵25754號卷第193-199 
    頁；原審卷第49-54頁）。足見證人羅俊翰上開證稱關於其
    於同日晚上8時45分許、46分許，自苑裡車站附近停車場步
    行至苑裡鎮農會提領本案詐得款項後返回該停車場，再搭乘
    計程車至上開超商門市提領他案詐得款項等語之情節，實際
    上顯屬可行，而得以補強證人羅俊翰上開證述之憑信。再者
    ，除上開敘及證人羅俊翰因被告之故而直接交款予「行雲流
    水」之情形外，被告與證人羅俊翰於108年7月10日、11日、
    12日，在臺中市后里區、大甲區、南區、豐原區、大雅區，
    及彰化縣員林市、溪湖鎮、埔鹽鄉、鹿港鎮、伸港鄉，均為
    相互搭配之「收水」及「車手」乙節，有上開臺灣臺中地方
    法院109年度金訴字第333號判決查詢資料、臺灣彰化地方檢
    察署108年度偵字第8803號等起訴書查詢資料、臺灣臺中地
    方檢察署109年度偵緝字第1210號等起訴書查詢資料、臺灣
    新竹地方檢察署108年度少連偵字第76號等起訴書查詢資料
    在卷可稽（見原審卷第49頁至第54頁、第125頁至第147頁）
    ，而被告均坦承該等犯行，則被告對於證人羅俊翰於108年7
    月12日提領之本案詐得款項，衡情亦應為相互搭配之「收水
    」，而得以補強佐證證人羅俊翰所言非虛。
　⒊況被告於警詢時供承：「（108年7月12日20時許至22時許，
    你在何處？做何事？）我在苑裡鎮，從事詐騙集團的事情。
    」、「(現警方提供攝影機擷取影像照片編號1、2內相片中
    影像，你是否認識？）認識，他名字叫做羅俊翰。」等語（
    見原審卷第92頁），及於原審審理時供承：「（當天晚上8
    點至10點間，有無到苗栗縣苑裡鎮？）有。」、「（至該鎮
    幹嘛？）如警詢筆錄所講。」、「（詳細內容為何？）就是
    做前置工作。」、「（何謂前置工作？）就是在該地等候指
    示。」、「（後來有無得到指示？）時間過太久了，不記得
    了。」等語（見原審卷第165頁），足見被告於108年7月12
    日20時許至22時許左右，確實在苗栗縣苑裡鎮從事與詐欺集
    團有關之工作，而其既係與羅俊翰相互配合，則羅俊翰證稱
    ：上開在苑裡鎮提款之提款卡係被告交付給其，且其提領之
    款項亦係交付給告等情，應係屬實。
　⒋另被告於原審準備程序時供稱：「（你有在苗栗苑裡跟羅俊
    翰見過面嗎？）忘記了。」、「我可能需要看他領錢時所穿
    衣服來回想。」、「（依你前次所述，你需要看到羅俊翰的
    衣服來回想，因此本院提示苗檢108年偵字第5846號卷第49
    頁即本案羅俊翰提領時之影像，及台中地檢108偵字第25754
    號卷第193-213頁即你於台中地院109年度金訴第333號案件
    中羅俊翰於108年7月12日領款時之影像，有何意見？）請再
    定期，讓我回去想一想到底是怎麼樣。」、「（你在108年7
    月12日有在苗栗與羅俊翰見面嗎？）時間過太久，沒有印象
    了。」、「羅俊翰在台中領錢時，我把卡交給他，他去領錢
    ，再把錢交給我，之後我們二人就分開了，然後我把錢交給
    上手，再去苗栗等候指示，我在苗栗時，沒有跟羅俊翰見面
    。」、「我沒有交卡片給他，他錢也不是交給我。」等語（
    見原審卷第70、122、166-167頁），其前後供述已有不一，
    且被告對於上開在苗栗縣苑裡鎮之犯行記憶並不明確，復有
    避重就輕之情。
　⒌基上說明，被告確有提供本案人頭帳戶提款卡予證人羅俊翰
    ，並向其收取所提領本案詐得款項乙節，堪可認定。又被告
    供稱：我上手是「行雲流水」等語（見偵緝280號卷第48頁
    ；原審卷第167頁），是被告應係將其向羅俊翰收取之本案
    提領款項，再交付予「行雲流水」。足認被告確有為本案加
    重詐欺及洗錢犯行無誤。
  ㈣本案固無苑裡車站附近停車場之相關影像資料，有苗栗縣警
    察局通霄分局110年2月8日霄警偵字第1100002381號函在卷
    可稽（見原審卷第181頁），惟衡以苗栗縣警察局通霄分局
    函覆時間距本案發生間隔已久，影像檔案恐已遭覆蓋或刪除
    ，自無從據此逕對被告為有利之認定，併此敘明。
  ㈤綜上所述，被告確有於前開時、地，交付本案提款卡給羅俊
    翰，並向羅俊翰收取提領之詐欺款項，再交給上手即「行雲
    流水」，其所辯無非卸飾之詞，不足採信，事證明確，其犯
    行洵堪認定。
二、論罪科刑
  ㈠核被告所為，係犯刑法第339條之4第1項第2款之三人以上共
    同犯詐欺取財罪、洗錢防制法第14條第1項之一般洗錢罪。
  ㈡共同正犯之成立，祇須具有犯意之聯絡，行為之分擔，既不
    問犯罪動機起於何人，亦不必每一階段犯行，均經參與；共
    同正犯之意思聯絡，原不以數人間直接發生者為限，即有間
    接之聯絡者，亦包括在內。如甲分別邀約乙、丙犯罪，雖乙
    、丙間彼此並無直接之聯絡，亦無礙於其為共同正犯之成立
    ；共同正犯，係共同實行犯罪行為之人，在共同意思範圍內
    ，各自分擔犯罪行為之一部，相互利用他人之行為，以達其
    犯罪之目的，其成立不以全體均參與實行犯罪構成要件之行
    為為要件，其行為分擔，亦不以每一階段皆有參與為必要，
    倘具有相互利用其行為之合同意思所為，仍應負共同正犯之
    責（最高法院34年上字第862 號、77年台上字第2135號判例
    、99年度台上字第1323號判決意旨參照）。被告於詐欺集團
    擔任「收水」，雖不負責對告訴人施以詐術及提領詐得款項
    ，而推由詐欺集團其他成員為之，但其就所參與犯行，與羅
    俊翰、「行雲流水」、「悟空」及詐欺集團其他成員間各自
    分工，應具有相互利用之共同犯意，並分擔部分犯罪行為。
    是被告與上開詐欺集團成員間，有犯意聯絡及行為分擔，為
    共同正犯。
  ㈢刑法上一行為而觸犯數罪名之想像競合犯存在之目的，在於
    避免對於同一不法要素予以過度評價。自然意義之數行為，
    得否評價為法律概念之一行為，應就客觀構成要件行為之重
    合情形、主觀意思活動之內容、所侵害之法益與行為間之關
    連性等要素，視個案情節依社會通念加以判斷。刑法刪除牽
    連犯之規定後，原認屬方法目的或原因結果，得評價為牽連
    犯之二犯罪行為間，如具有局部之同一性，或其行為著手實
    行階段可認為同一者，得認與一行為觸犯數罪名之要件相侔
    ，依想像競合犯論擬。被告係以一行為同時觸犯三人以上共
    同詐欺取財罪及一般洗錢罪，為想像競合犯，應依刑法第55
    條規定，從一重之三人以上共同詐欺取財罪處斷。
三、原審認被告罪證明確，適用洗錢防制法第14條第1 項、刑法
    第11條前段、第28條、第339條之4第1項第2款、第55條、刑
    法施行法第1條之1第1項等規定，以行為人之責任為基礎，
    審酌我國詐欺犯罪猖獗，為嚴重社會問題，乃政府嚴格查緝
    之對象，被告竟不循正途獲取財物，貪圖不法利益而擔任「
    收水」，對告訴人之財產安全產生危害，影響社會治安，當
    屬可議，兼衡其犯罪之動機、目的、手段、情節、分工、告
    訴人遭詐騙數額，及被告犯罪後之態度，暨被告自承國中肄
    業之智識程度、入監前業果菜市場司機、月薪3 萬元、尚有
    雙親需照顧扶養之生活狀況，與告訴人之意見等一切情狀（
    見原審卷第37頁、第255頁），量處有期徒刑1年4月。復說
    明：㈠被告本案犯罪所得即日薪1,500元（見原審卷第254頁
    ），固未扣案，惟該日（108年7 月12日）薪資業經臺灣臺
    中地方法院以109年度金訴字第333 號及臺灣彰化地方法院
    以109年度訴字第498 號確定判決諭知沒收及追徵在案（見
    原審卷第49頁至第54頁），爰不予重覆宣告沒收。㈡犯第14
    條之罪，其所移轉、變更、掩飾、隱匿、收受、取得、持有
    、使用之財物或財產上利益，沒收之，洗錢防制法第18條第
    1 項前段定有明文。宣告前二條之沒收或追徵，有過苛之虞
    者，得不宣告或酌減之；本法總則於其他法律有沒收之規定
    者，亦適用之，刑法第38條之2第2項及第11條前段分別定有
    明文。雖洗錢防制法對於第18條之沒收未制定過苛調節之規
    定，惟因沒收實際上屬於干預財產權之處分，仍應遵守比例
    原則，是於沒收存有過苛之虞之情形時，本應使法官依個案
    情節認定後得不宣告沒收或酌減之，以資衡平。從而，洗錢
    防制法第18條第1項之沒收規定，應得依刑法第11條前段規
    定，據以適用刑法第38條之2第2項之調節條款。查本案經提
    領之詐得款項，固屬犯洗錢防制法第14條之罪之所隱匿財物
    ，本應依同法第18條第1項前段規定予以沒收，然該些款項
    實已由詐欺集團其他成員取走，被告僅分得如上所述之犯罪
    所得，是倘對其告宣告沒收全數所隱匿財物，實有過苛之虞
    ，故無庸對被告宣告沒收。經核原判決認事用法並無違誤，
    量刑亦屬妥適，應予維持，被告上訴意旨猶執前詞否認犯罪
    ，其上訴為無理由，應予駁回。
據上論結，應依刑事訴訟法第368條，判決如主文。
本案經檢察官楊岳都提起公訴，檢察官陳佳琳到庭執行職務。
中　　華　　民　　國　　110 　年　　11　　月　　10　　日
            刑事第一庭　審判長法　官　江  德  千
                              法  官　高  增  泓
                              法  官　簡  源  希
以上正本證明與原本無異。
如不服本判決應於收受送達後二十日內向本院提出上訴書狀，其
未敘述上訴理由者，並得於提起上訴後二十日內向本院補提理由
書（均須按他造當事人之人數附繕本）「切勿逕送上級法院」。
因疫情而遲誤不變期間，得向法院聲請回復原狀。

                              書記官　吳  麗  琴
　　　　　　　　　　　　　　　
中　　華　　民　　國　　110 　年　　11　　月　　10　　日

附錄論罪科刑法條：
洗錢防制法第14條
有第二條各款所列洗錢行為者，處7 年以下有期徒刑，併科新臺
幣5 百萬元以下罰金。
前項之未遂犯罰之。
前二項情形，不得科以超過其特定犯罪所定最重本刑之刑。
刑法第339 條之4
犯第339 條詐欺罪而有下列情形之一者，處1 年以上7 年以下有
期徒刑，得併科100萬元以下罰金：
一、冒用政府機關或公務員名義犯之。
二、三人以上共同犯之。
三、以廣播電視、電子通訊、網際網路或其他媒體等傳播工具，
    對公眾散布而犯之。
前項之未遂犯罰之。